【裁判字號】    92,上訴,663
【裁判日期】    920530
【裁判案由】    誣告等
【裁判全文】
臺灣高等法院高雄分院刑事判決                    九十二年度上訴字第六六三號
    上  訴  人  台灣高雄地方法院檢察署檢察官
    上  訴  人
    即  被  告  甲○○
    選任辯護人  李文禎律師
                黃如流律師
右上訴人因被告誣告等案件，不服臺灣高雄地方法院九十一年度訴字第二六五０號中
華民國九十二年三月十二日第一審判決（起訴案號：臺灣高雄地方法院檢察署九十一
年度偵字第一一八０七號），提起上訴，本院判決如左：
    主  文
上訴駁回。
    事  實
一、甲○○係位於高雄市○○區○○路五三八號「新愛情花園」大廈（下稱系爭大廈
    ）之住戶，系爭大廈於民國九十年七月十八日召開第二次區分所有權人會議，選
    出系爭大廈第一屆管理委員會委員，其中主任委員為李健安，副主任委員則為甲
    ○○，任期自九十年八月一日起至九十一年七月三十一日止。惟甲○○認該次會
    議係由無召集權人所召集，該次會議之決議及上開管理委員之選舉均屬無效，故
    於九十年十二月二十八日、九十一年三月二十五日，其自任召集人，連續二次召
    開系爭大廈區分所有權人會議，重新選舉系爭大廈管理委員會委員，並由其自己
    當選第二屆主任委員。嗣於九十一年八月一日凌晨零時許，甲○○認為系爭大廈
    第一屆管理委員會與祥群大樓管理顧問有限公司（下稱祥群管理公司，起訴書誤
    為祥群公寓大廈管理維護有限公司）所簽訂之系爭大廈管理服務合約係不合法，
    遂會同中央保全股份有限公司（下稱中央保全公司）之保全人員至系爭大廈管理
    室，要求刻在管理室值勤之祥群管理公司所屬管理員乙○○辦理移交，因乙○○
    不願意移交，且不願意將所持之系爭大廈第一屆管理委員會報備證明乙紙交付甲
    ○○，甲○○主觀上預見其若與乙○○搶奪該報備證明，可能在搶奪拉扯過程中
    使乙○○發生受傷之結果，卻容任該傷害結果之可能發生而仍下手搶奪該報備證
    明，其自乙○○背後以其左手搭在乙○○左肩，另以其右手搶奪乙○○右手所持
    之上開報備證明，雙方於搶奪拉扯過程中，因重心不穩而均跌倒於地上，乙○○
    頭部後腦碰到地面，致乙○○受有頭皮血腫二乘以二公分之傷害。
二、案經乙○○訴由臺灣高雄地方法院檢察署檢察官偵查起訴。
        理  由
壹、有罪部分：
  一、訊據上訴人即被告甲○○（下稱被告）對於系爭大廈管理委員會之前揭紛爭，
      及其於九十一年八月一日凌晨會同中央保全公司之保全人員至系爭大廈管理室
      ，要求祥群管理公司所屬管理員即告訴人乙○○（下稱告訴人）辦理移交，並
      與告訴人搶奪系爭大廈第一屆管理委員會報備證明乙紙，雙方爭執拉扯倒地之
      情事，坦承無訛，雖矢口否認有何傷害告訴人之犯行，辯稱：伊認為該報備證
      明乙紙應移交給伊保管，才從告訴人背後要拿回該報備證明，但告訴人不願把
      該報備證明拿給伊，反而要拿給案外人周小雲，且用手將伊架開，伊反而被告
      訴人壓在下面。伊並沒有推告訴人，告訴人受傷與伊無關云云。惟查：
    (一)被告於右開九十一年八月一日凌晨傷害告訴人之事實，業據告訴人於偵查、原
      審及本院審理中指述綦詳，並經目擊證人蔡嘉和、彭華林於偵查中證述明確（
      參見偵查卷第一五六頁、第一五七頁），其等前後、彼此所指及所證大致相符
      ，尚無矛盾或不合情理之處，且有驗傷診斷書乙份在卷可稽（參見發查卷第四
      頁），復經原審於九十二年二月十八日勘驗案發當時所攝錄影帶乙捲及被告所
      提之案發當時所攝光碟乙片，經播放勘驗結果略認：被告當時會同保全人員至
      管理室，並表明告訴人所屬公司未與其簽約，欲帶領保全人員進駐，二人即發
      生爭吵，被告至管理室後方貼上文件後，自告訴人背後欲拿取告訴人所持之文
      件（被告與告訴人均陳明此份文件為系爭大廈第一屆管理委員會報備證明），
      告訴人不從，被告便以左手搭住告訴人左肩，另以右手搶奪告訴人右手所持文
      件，雙方於搶奪拉扯過程中，均跌倒於地上，約二十幾秒後才又爬起，此時告
      訴人有用手摸後腦勺的動作等情，有勘驗筆錄二份在卷足憑，及錄影帶乙捲、
      光碟乙片扣案為證。又觀諸上開驗傷診斷書所載「檢驗日期：九十一年八月一
      日」「推定受傷時間：九十一年八月一日凌晨零時三十分」等情，既與本件衝
      突發生之時間（九十一年八月一日凌晨）甚為接近，復查無告訴人於此段期間
      內有自傷或另遭他人傷害之情事，佐以前開其他事證，依一般社會生活之通常
      情形，告訴人所受傷害應係被告搶奪其持有上開報備證明時，二人因激烈搶奪
      拉扯，重心不穩致跌倒所造成無疑，此觀諸告訴人於其跌倒後爬起時有摸其後
      腦勺之動作，更見其明。再依該驗傷診斷書所載告訴人之傷勢，告訴人係受有
      「頭皮血腫二乘以二公分」之傷害，致傷之原因係「鈍挫傷」，該等傷勢及致
      傷原因核與告訴人因跌倒致頭部撞及地面之可能傷勢相符，益見告訴人受有上
      開傷害，確係因被告欲搶奪告訴人所持之上開報備證明，於搶奪拉扯過程中，
      雙方因重心不穩而跌倒於地上所造成無誤。是以，被告前揭所辯，顯係卸責之
      詞，自無足取。
    (二)其次，被告於右開時、地自告訴人背後欲拿取告訴人所持之前揭報備證明，告
      訴人不從，被告便以左手搭住告訴人左肩，另以右手搶奪告訴人右手所持之該
      報備證明，雙方於搶奪拉扯過程中，均跌倒於地上，致告訴人因此受有前揭之
      傷害等情，業如前述。衡以被告固有搶奪告訴人所持前揭報備證明之行為，但
      尚無告訴人所指「被告由後繞住其脖子，並將其強行推倒」之動作，而告訴人
      會受有傷害，乃係雙方在搶奪拉扯過程中，均因重心不穩跌倒所致等情，僅能
      認被告確有與告訴人肢體上接觸之搶奪拉扯行為，至於告訴人是否會因此跌倒
      受傷，應非被告所明知，亦非其所意欲造成，當難認被告對告訴人即有傷害之
      直接故意。然則，被告雖無傷害告訴人之直接故意，但衡諸常情，一般人在與
      他人搶奪物品激烈拉扯過程中，如二人復有肢體上之接觸時，將可能導致他人
      重心不穩而跌倒受傷之結果，此應為常人主觀上所可預見，而被告竟執意為之
      ，職是，被告主觀上應有預見其若與告訴人搶奪該報備證明，可能在搶奪過程
      中使告訴人發生跌倒受傷之結果，卻容任該傷害結果之可能發生，仍以上開方
      式下手搶奪該報備證明，嗣因二人重心不穩而均跌倒於地上，終致告訴人受有
      前揭傷害之結果，被告主觀上仍具有傷害告訴人之間接故意甚明。公訴人認被
      告係基於直接故意為傷害行為，容有誤會。
    (三)綜上各項證據資料顯示，應足認定被告確係基於傷害告訴人之間接故意，在其
      與告訴人搶奪前揭報備證明之過程中，導致告訴人跌倒受傷已明，此外復有系
      爭大廈第二次區分所有權人會議紀錄、系爭大廈第一次管理委員會會議紀錄、
      公寓大廈管理組織報備證明、系爭大廈區分所有權人會議公告、九十一年度第
      二次區分所有權人暨住戶大會會議紀錄、第二屆第二次管理委員會會議紀錄、
      區分所有權人會議出列單位及人員附冊、陳情書、高雄市鼓山區公所書函、委
      託服務合約書、太子管理公司書函暨信函、系爭大廈第一屆管委會臨時會會議
      紀錄、聘書各乙份在附卷足憑。從而，本件事證應屬明確，被告之犯行應堪認
      定。
  二、核被告所為，係犯刑法第二百七十七條第一項之普通傷害罪。公訴意旨認被告
      此部份行為另犯刑法第三百零四條第一項強制罪嫌云云：經查，被告主觀上認
      為系爭大廈第一屆管委會非屬合法，其所代表之第二屆管委會方屬合法（理由
      如後述無罪部分四之（一）），則系爭大廈第一屆管委會與祥群管理公司簽訂
      系爭大廈管理維護合約（約期自九十一年六月一日起至九十二年五月三十一日
      止），亦難於被告主觀上認屬有效而得對其有所拘束；其次，高雄市鼓山區公
      所於九十一年七月十六日曾以正本發函給系爭大廈第一屆、第二屆管委會，載
      明系爭大廈第一屆管委會任期將於九十一年七月三十一日屆滿，應於同年八月
      一日起移交給下屆管委會，此有該區公所高市鼓區民廈字第○九一○一○七○
      四四號函附卷為憑，因此依該函所載，自易使人認為系爭大廈第一屆管委會應
      自九十一年八月一日起移交業務於系爭大廈第二屆管委會，倘被告基此更加認
      定系爭大廈第一屆管委會自九十一年八月一日起應辦理移交，該管委會與祥群
      公司所訂之上開合約不得拘束系爭大廈第二屆管委會，亦不違常情，職是之故
      ，被告於九十一年八月一日凌晨零時許，會同中央保全公司之保全人員至系爭
      大廈管理室，雖要求祥群管理公司所屬管理員乙○○辦理交接並離去管理室，
      但被告除前揭論罪科刑之傷害部分外，僅係與乙○○等人發生口頭爭執，尚查
      無其他強暴或脅迫行為，此亦據乙○○陳明在卷，此部分當無構成強制罪之犯
      行，又被告雖強搶乙○○所持之前揭報備證明，並致乙○○受傷，前已述及，
      惟被告主觀上係認乙○○並無權限執行系爭大廈之管理員職務，當無妨害乙○
      ○行使權利之故意可言；且在高雄市鼓山區公所之上開函示下，被告更認乙○
      ○及祥群管理公司應辦理移交為是，故被告始會要求乙○○將前揭報備證明一
      併移交，進而加以強取，被告主觀上應無任何妨害乙○○行使權利之犯意，縱
      事實上被告係有所誤認，亦無從以強制罪相繩，綜上所述，被告主觀上既無強
      制之故意，其所為即與刑法第三百零四條第一項強制罪之構成要件有間，尚難
      以該罪相繩，因公訴人認此部分犯行與前開論罪科刑之傷害部分有想像競合犯
      之裁判上一罪關係，自毋庸另為無罪之諭知。
  三、原審就被告傷害部分，因而適用刑法第二百七十七條第一項、第四十一條第一
      項、罰金罰鍰提高標準條例第一條前段、第二條之規定，並審酌被告不思依循
      合法方式解決系爭大廈之紛爭，為取得系爭大廈第一屆管理委員會報備證明，
      竟用強力奪取，致告訴人因而受傷，其犯罪之動機、目的、手段、造成告訴人
      所受傷情形，所生危害，及犯後態度等一切情狀，爰量處拘役三十日，並諭知
      易科罰金之折算標準。經核原判決認事用法均無不合，量刑亦甚妥適，被告上
      訴意旨否認傷害犯罪，檢察官循告訴人上訴意旨認量刑過輕，指摘原判決此部
      份不當，均無理由，應予駁回。
貳、無罪部分：
  一、公訴意旨略以：被告甲○○明知案外人李健安所代表之系爭大廈第一屆管理委
      員會係經過半數住戶合法選任，且任期係至九十一年七月三十一日止，未經法
      院確認或撤銷該管委會資格前，該管委會聘用之管理員乙○○係依契約執行維
      護大樓工作。被告於九十一年四月三十日下午六時三十分許，至系爭大廈管理
      室，以第二屆主任委員身分，告知乙○○未獲續聘，強制要求正在執行職務之
      乙○○辦理移交並離開管理室。惟乙○○堅稱：伊並非無故進入系爭大廈管理
      室，而是受李健安所代表之管委會聘任，且正在執行門禁管制，故堅守崗位不
      願離去，於是二人發生爭執。被告基於意圖使他人受刑事處分之概括誣告犯意
      ，明知聘約是否有效，管委會是否移交，應循民事法律途徑解決，竟於當晚至
      高雄市政府警察局鼓山分局龍華派出所誣告乙○○觸犯刑法第三百零六條第二
      項之侵入住居罪，以刑事達其民事之目的。又於九十一年六月十一日具狀向台
      灣高雄地方法院檢察署誣告李健安教唆乙○○堅守崗位，拒不理會被告要求離
      去，為該罪之教唆犯。因認被告涉有刑法第一百六十九條第一項（公訴人誤為
      刑法第二百六十九條第一項）誣告罪嫌云云。
  二、公訴人認被告涉有上開犯行，係以：(1)被害人李健安及乙○○之指述；(2)被告
      控告該二人涉犯罪嫌部分，業經不起訴處分在案；(3)證人李健修、阮世人、周
      小雲、曾志傑、莊俊丙、邵富庠、蔡秋芬、邱元亨、彭華林、蔡嘉和、林玟妙
      之證述；(4)高雄市鼓山區公所核准備查函、系爭大廈第二、三次區分所有權人
      會議紀錄、第一屆管委會選舉開票結果表、公寓大廈管理組織證明書、委託服
      務合約、系爭大廈九十年七月、十一月管委會會議紀錄、第一屆系爭大廈管委
      會九十一年四月二十四日臨時會議紀錄及乙○○之聘書等證據資料，為其論斷
      之依據。訊據被告固坦承對乙○○、李健安分別提出侵入住居罪及該罪之教唆
      犯之告訴，惟堅決否認有何前揭被訴誣告犯行，辯稱：伊提出控告之事實均係
      真實，並無故意捏造，伊認為李健安所組成之系爭大廈第一屆管委會不合法，
      故其僱用之管理員乙○○亦非合法管理員，自無權利行使系爭大廈管理維護的
      工作。又伊所組成之系爭大廈第二屆管委會始係合法之管委會，伊才會要求辦
      理交接且要求乙○○離開，乙○○不離開，當然觸犯侵入住居罪，而因李健安
      當時有在場，其要求乙○○不要離開，故伊才認為李健安觸犯該罪之教唆犯，
      伊並無誣告等語。
  三、按「犯罪事實應依證據認定之，無證據不得推定其犯罪事實」、「不能證明被
      告犯罪或其行為不罰者，應諭知無罪之判決」，刑事訴訟法第一百五十四條、
      第三百零一條第一項分別定有明文。又認定犯罪事實所憑之證據，雖不以直接
      證據為限，間接證據亦包括在內；然而無論直接或間接證據，其為訴訟上之證
      明，須於通常一般之人均不致有所懷疑，而得確信其為真實之程度者，始得據
      為有罪之認定（最高法院七十六年度台上字第四九八六號判例參照）。再者，
      刑法第一百六十九條第一項之誣告罪，以意圖他人受刑事或懲戒處分，向該管
      公務員誣告為構成要件，故該項犯罪，不僅須指出其具體事實，足以使人受刑
      事或懲戒處分，且須明知其為虛偽，具有故意構陷之情形始能成立，而所謂虛
      偽係指明知無此事實故意捏造而言，若誤認有此事實，或以為有此嫌疑，自不
      得遽指為誣告，而難科以本罪（參照最高法院二十年度上字第七一七號判例、
      二十二年度上字第三三六八號判例、四十年度台上字第八八號判例、九十一年
      度台上字第五七○四號判決）。
  四、經查：
    (一)系爭大廈於九十年七月十八日召開第二次區分所有權人會議，選出系爭大廈第
      一屆管理委員會委員，其中主任委員為李健安，副主任委員則為被告，任期自
      九十年八月一日起至九十一年七月三十一日止。惟被告認該次會議係由無召集
      權人所召集，該次會議之決議及上開管理委員之選舉均屬無效，故於九十年十
      二月二十八日、九十一年三月二十五日，其自任召集人，連續二次召開系爭大
      廈區分所有權人會議，重新選舉系爭大廈管理委員會委員，並由其自己當選第
      二屆主任委員。又被告曾向高雄市鼓山區公所陳情要求不准系爭大廈第一屆管
      委會備查，復向該區公所申請准予備查系爭大廈第二屆管委會，嗣經該區公所
      於九十一年四月十六日准予備查在案之事實，有系爭大廈第二次區分所有權人
      會議紀錄、系爭大廈第一次管理委員會會議紀錄、公寓大廈管理組織報備證明
      、系爭大廈區分所有權人會議公告、九十一年度第二次區分所有權人暨住戶大
      會會議紀錄、第二屆第二次管理委員會會議紀錄、區分所有權人會議出列單位
      及人員附冊、陳情書、高雄市鼓山區公所書函各乙份在卷可稽。足見系爭大廈
      確有第一屆與第二屆管理委員會誰屬合法之紛爭，且衡諸上情，亦可見被告主
      觀上確係認為李健安所代表之系爭大廈第一屆管委會不合法，而被告所代表之
      系爭大廈第二屆管委會始屬合法。
    (二)次查，系爭大廈第一屆管委會與太子公寓大廈管理維護股份有限公司（下稱太
      子管理公司）簽訂系爭大廈管理合約，約定自九十年九月一日起至九十一年八
      月三十一日止，由太子管理公司負責管理維護系爭大廈。惟因系爭大廈有上述
      之紛爭，遂於九十一年四月三十日終止合約，由系爭大廈第一屆管委會直接聘
      任原太子管理公司管理員乙○○為管理員之事實，有委託服務合約書、太子管
      理公司書函暨信函、系爭大廈第一屆管委會臨時會會議紀錄、聘書各乙份附卷
      足憑。可知管理員乙○○於九十一年四月三十日前係受僱於太子管理公司，而
      在系爭大廈執行管理員之職務；自九十一年五月一日起，其在系爭大廈執行管
      理員之職務，則係直接受僱於系爭大廈第一屆管委會。
    (三)承前所述，被告主觀上認為系爭大廈第一屆管委會並非合法，則當然亦認該管
      委會與太子管理公司所簽訂之前揭管理合約自不能拘束系爭大廈第二屆管委會
      ，故無論管理員乙○○於九十一年四月三十日案發當時係受系爭第一屆管委會
      所僱用，抑或係受太子管理公司所僱用，依被告之主觀看法，乙○○均無權限
      執行系爭大廈之管理維護工作，亦無權利停留於系爭大廈管理室而不受命離去
      。是以，被告於當日欲辦理移交，並要求乙○○離去，惟乙○○不願離去，被
      告遂對乙○○提出刑法第三百零六條第二項侵入住居罪之告訴，被告所提出具
      體事實，並無虛偽捏造，且被告主觀上當係認為乙○○確實構成該犯行或具有
      嫌疑無訛，始行告訴，亦無故意構陷，雖被告所提出控告乙○○刑法第三百零
      六條第二項之告訴，經檢察官偵查後以犯罪嫌疑不足對乙○○為不起訴處分確
      定，僅係被告有所誤認，揆諸前述說明，自難遽指被告所為構成誣告罪。再者
      ，乙○○自九十一年五月一日起即受系爭大廈第一屆管委會直接僱用，且於被
      告命乙○○離去當時，李健安在場要求乙○○無須離開等情，亦據證人賴壽生
      證述在卷，且經乙○○於警詢中陳明屬實（參見偵查卷第六二頁、警訊卷第十
      二頁）。是在此種情況下，被告主觀上若認乙○○不受退去之命令係受李健安
      所教唆，當屬合理，則被告再具狀控告李健安構成上開侵入住居罪之教唆犯，
      因其提出之具體事實，並無虛偽捏造，亦無故意構陷，所為僅係誤認有此嫌疑
      ，然如前所論，仍不至該當誣告罪之犯行。至公訴人雖認被告應循民事途徑解
      決上述問題，其以提出告訴之方式處理，顯以刑事達其民事之目的，其有誣告
      之犯意甚明云云，然則，憲法規定人民有提起訴訟之權利，是被告選擇提起何
      種訴訟係其基本權利，受憲法保障，應予尊重，茍係單純民事爭紛，仍提刑事
      告訴，縱有以刑事達其民事之目的，而有權利濫用之嫌，乃非有虛構事實而為
      告訴、告發，仍不能令負誣告刑責。本件被告對告訴人提出侵入住居罪告訴，
      僅係其個人誤解法律，然就其所提出告訴之具體事實，均係真實，並無虛偽捏
      造，亦無故意構陷，不成立誣告罪，已如前述，則被告在採取民事途徑之前，
      或根本不想提起民事程序解決，逕行採取刑事告訴手段，仍不能令其遽負刑法
      誣告罪之刑責。
  五、綜上所述，被告誣告犯罪不能證明，原審就被告誣告部分因而為無罪之諭知，
      核無不合，檢察官循告訴人請求上訴意旨，認被告成立誣告犯罪，指摘原判決
      此部份不當，為無理由，應予駁回。
據上論結，應依刑事訴訟法第三百六十八條，判決如主文。
本案經檢察官張其主到庭執行職務。
中      華      民      國    九十二    年      五      月     三十     日
                          臺灣高等法院高雄分院刑事第七庭
                                  審判長法官  李春昌
                                        法官  黃憲文
                                        法官  莊飛宗
右正本證明與原本無異。
誣告部分如不服本判決應於收受本判決後十日內向本院提出上訴書狀，其未述上訴
理由者，並得於提起上訴後十日內向本院補提理由書狀（均須按他造當事人之人數附
繕本)「切勿逕送上級法院」。
傷害部分不得上訴。
                                      書記官  劉金萍
中     華      民       國     九十二      年      六      月     二    日
附錄：本判決論罪科刑法條：
刑法第二百七十七條條第一項
    傷害人之身體或健康者，處三年以下有期徒刑、拘役或一千元以下罰金。


司法院資訊處製作；財團法人民間司法改革基金會備份。
